臺灣雲林地方法院民事判決
110年度簡上字第18號
上  訴  人  李羽騏即李玲菁



被上訴人    何慶安  
上列當事人間請求返還借款等事件，上訴人對於中華民國110年3
月8日本院斗六簡易庭109年度l 簡字第300號第一審判決提起上
訴，本院於民國110年9月15日言詞辯論終結，判決如下：
    主  文
原判決廢棄。
被上訴人在第一審簡易之訴及假執行之聲請均駁回。
第一、二審訴訟費用由被上訴人負擔。
    事實及理由
一、被上訴人於原審起訴主張：
　　上訴人向被上訴人借款新台幣（下同）423,000元，被上訴
    人並執有上訴人於民國95年11月30日簽發、到期日96年1月3
    1日，由彰化商業銀行斗南分行擔當付款人、票號TN00000
　　00號之同額本票1紙（下稱系爭本票），詎屆期向擔當付款
    人為付款之提示，但遭退票，爰依消費借貸及票據之法律關
    係，請求擇一判決上訴人給付被上訴人423,000元，及自96
    年1月31日起至清償日止，按年息百分之6計算之利息等語。
二、上訴人未於原審期日到場，經原審一造辯論判決被上訴人勝
    訴，並依職權宣告假執行。上訴人不服，提起上訴，其陳述
    略以：
㈠、被上訴人所提出系爭本票，非上訴人簽發，其上之上訴人印
    章雖係上訴人所有，但非上訴人所蓋，上訴人也未向被上訴
    人借款，或交付系爭本票予被上訴人，是上訴人的配偶陳松
    駿即陳榮光（下或稱陳松駿）生前拿上訴人的票給被上訴人
　　，因為陳松駿經營車行說要換票，上訴人說不要借，但陳松
    駿就拿上訴人2張票開出去的，是陳松駿個人去處理的，上
    訴人也沒有在場。且先前被上訴人對上訴人提出刑事背信、
    詐欺告訴的案件，經臺灣雲林地方檢察署（下稱雲林地檢署
    ）檢察官偵查後為不起訴處分（109年度偵字第7546號）
　　，再經臺灣高等檢察署臺南分署駁回其再議（110年度上聲
    議字第399號），而於刑事偵查中，被上訴人自承系爭本票
    是上訴人的配偶拿給他的，其出借金錢之對象為上訴人之配
    偶等語，兩造間並未成立借貸關係，且被上訴人與上訴人的
    配偶商議借款事宜時，上訴人亦未在現場，上訴人根本不知
    有拿系爭本票向被上訴人借款乙事，故被上訴人不得依借款
    返還請求權或票款請求權，請求上訴人給付。
㈡、退步言之，票據上之權利，對本票之發票人，自到期日起算
　　，見票即付之本票，自發票日起算，三年間不行使，因時效
    而消滅。系爭本票之發票日為95年11月30日，到期日為96年
    1月31日，對於系爭本票發票人之權利至99年1月31日即因時
    效屆滿而消滅；被上訴人卻於109年始提起本件訴訟，其票
    據請求權已因罹於時效而消滅，被上訴人主張系爭本票權利
　　，顯屬無據。
㈢、再者，上訴人的配偶陳松駿業已過世，上訴人及其他繼承人
    均已拋棄繼承，被上訴人再向上訴人請求返還借款，亦無理
    由等語。
㈣、並聲明:原判決廢棄。上開廢棄部分，被上訴人第一審之訴駁
    回。第一、二審訴訟費用均由被上訴人負擔。　　
三、被上訴人除引用原審判決之陳述外，另補稱：
㈠、系爭本票是上訴人與其夫所共同簽發，係上訴人夫妻一起向
    被上訴人借錢，所以票據上才會有上訴人的簽章。且上訴人
    所主張者，無非是自己在偵查中所「自述」之事實，就其所
    述事實之存否仍需調查，與系爭本票票載文義無涉，從而仍
    應負票據上之權利。
㈡、上訴人陳稱伊丈夫經營車行，作為配偶而同居共財之上訴人
    怎可能在完全不知情的情形下，將印章交由丈夫使用，甚而
    開立票據。且上訴人與其夫皆與被上訴人認識，該二人亦曾
    共同前往被上訴人之住所及公司，二人係一同向被上訴人借
    款，可證該票據上簽名之真正。
㈢、上訴人夫妻共同向被上訴人借二張票，然後開包括系爭本票
    之二張票據返還，被上訴人開的票都有兌現，上訴人夫妻的
    票都跳票，是吳振宏或是李文中的問題，被上訴人不清楚。
    但夫妻間為同居共財之關係，且該票據是上訴人之簽章 (上
    訴人亦自承該印章之真正），上訴人的丈夫已經死亡，當然
    是向上訴人請求返還借款。上訴人說不認識被上訴人並非事
    實，早在88年被上訴人在麥寮六輕台塑水泥運輸時，上訴人
    就已認識被上訴人，也去過被上訴人的家跟公司，上訴人將
    所有債務推給已過世的丈夫承擔，係臨訟置辯之詞，顯無可
    採。
㈣、按「給付無確定期限者，債務人於債權人得請求給付時，經 
    其催告而未為給付，自受催告時起，負遲延責任。其經債權
     人起訴而送達訴狀，或依督促程序送達支付命令，或為其
    他 相類之行為者，與催告有同一之效力。」、「借用人應
    於約定期限内，返還與借用物種類、品質、數量相同之物，
    未定返還期限者，借用人得隨時返還，貸與人亦得定一個月
    以上之相當期限，催告返還。」民法第229條第2項、第478
    條定有明文。被上訴人前以起訴之方式向上訴人主張票據上
    之權利，縱有罹於時效，仍不妨害其債權之存在，且被上訴
    人既已為返還借款之請求，應認有向上訴人為催告返還借款
    之行為，又該消費借貸返還請求權時效係以經債權人催告時
    起算
　　，則自被上訴人起訴（即催告）至今僅過幾個月，故尚無罹
    於時效的問題等語。
㈤、並聲明:上訴人之上訴駁回。第二審訴訟費用由上訴人負擔
　　。
四、本院之判斷:　
㈠、按時效完成後，債務人得拒絕給付。主權利因時效消滅者，
    其效力及於從權利，民法第144條第1項、第146條本文分別
    定有明文。又票據上之權利，對匯票承兌人及本票發票人，
    自到期日起算；見票即付之本票，自發票日起算；三年間不
    行使，因時效而消滅，票據法第22條第1項前段亦有明文規
    定。查被上訴人以上訴人為系爭本票之發票人，向上訴人請
    求給付票款及延遲利息。然系爭本票之到期日為96年1月31
    日，為兩造所不爭執，並有系爭本票及退票理由單影本附原
    審卷可參，足信無誤。依上規定，被上訴人對於系爭本票發
    票人即上訴人之權利，至99年1月31日即因屆滿三年之時效
    期間而消滅。被上訴人遲至109年9月24日，始向本院斗六簡
    易庭具狀請求上訴人給付系爭票款，有其起訴狀上所附之本
    院收狀日期戳章可按。既經上訴人於本件訴訟中提出時效抗
    辯，依上規定，被上訴人依系爭本票之票款請求權，請求上
    訴人給付票款及遲延利息，為無理由，應予駁回。
㈡、次按當事人主張有利於己之事實者，就其事實有舉證之責任
　　。但法律別有規定，或依其情形顯失公平者，不在此限，民
    事訴訟法第277條定有明文。被上訴人主張系爭本票，是上
    訴人與其夫陳松駿一起向被上訴人借錢而交付持有云云。然
    為上訴人所否認，被上訴人又未能提出證據以實其說，已難
    認屬實。且被上訴人先前向雲林地檢署提出109年度偵字第7
    546號告訴上訴人涉犯背信等罪嫌案件，其於110年1月25日
    檢察官偵訊中，自陳是上訴人的先生拿上訴人的本票向其借
    款，其告訴上訴人是因為上訴人的票等語，業經本院調閱上
    開偵查案卷核閱無誤，且有該訊問筆錄及檢察官不起訴處分
    書在卷可按（本院卷第149-161頁），可見是上訴人的先生
    陳松駿持系爭本票向被上訴人借款無誤，兩造間並未成立借
    貸關係。
㈢、又陳松駿業於108年3月31日死亡，而上訴人及其餘繼承人均
    已向法院聲明拋棄繼承，經法院准予備查等情，亦有本院10
　　8年度繼字第521號及109年度繼字第86號拋棄繼承卷可佐，
    且有陳松駿之除戶戶籍謄本及本院准予備查函等影本在卷可
    證（本院卷第163-170頁）。上訴人既已合法拋棄繼承，自
    不繼承被繼承人陳松駿與被上訴人間之系爭消費借貸法律關
    係。因此，被上訴人依借貸之法律關係，請求上訴人返還本
    件借款，亦無理由。
五、從而，被上訴人本於消費借貸及票據之法律關係，請求上訴
    人給付423,000元，及自96年1月31日起至清償日止，按年息
    百分之6計算之利息，為無理由，不應准許。其假執行之聲
    請亦失所附麗，應併予駁回。原審判命上訴人為上開給付，
    並為假執行之宣告，自有未洽。上訴意旨指摘原判決不當，
    求予廢棄改判，為有理由。應由本院予以廢棄，改判如主文
    第2項所示。
六、本件事證已臻明確，兩造其餘攻擊防禦方法及舉證，經審酌
    均核與本件判決結果不生影響，爰不一一論述，附此敘明。
七、據上論結，本件上訴為有理由，依民事訴訟法第436條之1第
    3項、第450條、第78條，判決如主文。
中　　華　　民　　國　　110 　年　　9 　　月　　29　　日
                  民事第一庭    審判長
                                法  官
                                法  官  黃一馨
以上正本係照原本作成。
本判決不得上訴。
中　　華　　民　　國　　110 　年　　9 　　月　　29　　日
                                書記官　鄭夙惠